臺灣士林地方法院民事判決
110年度訴字第633號
原      告  乙○○  
            戊○○  
            丁○○  
共      同
訴訟代理人  楊擴擧律師
被      告  辛○○  
訴訟代理人  黃璧川律師
被      告  丙○○  
訴訟代理人  甲○○  
被      告  己○○  
            庚○○  
上列當事人間請求塗銷所有權移轉登記等事件，本院於民國111
年3月10日言詞辯論終結，判決如下：
    主      文
原告之訴駁回。
訴訟費用由原告負擔。
    事實及理由
壹、程序事項
    按訴狀送達後，原告不得將原訴變更或追加他訴。但請求之
    基礎事實同一者，不在此限，民事訴訟法第255條第1項第2
    款定有明文。查，本件原告起訴時，原以壬○○、乙○○為被告
    ，聲明求為：㈠確認被告壬○○（下就被告全部合稱為被告，
    如單指其一則逕稱姓名）與訴外人即乙○○之被繼承人庚○○間
    ，就新北市○○區○○段000地號土地（面積324.97平方公尺，
    下稱系爭土地）應有部分1/18（下稱系爭應有部分1/18）所
    為（新北市淡水地政事務所民國98年11月19日收件字號98年
    淡地登字第273290號）買賣債權行為及物權行為均無效；㈡
    壬○○應將系爭應有部分1/18所有權移轉登記塗銷；㈢乙○○應
    就系爭應有部分1/18辦理繼承登記，並移轉所有權登記予原
    告及訴外人丙○○（見本院110年度士司調字第42號卷，下稱
    士司調卷，第8頁）。嗣於訴訟進行中，追加庚○○之繼承人
    戊○○、己○○為被告，並迭經變更聲明，最終聲明為：㈠確認
    壬○○與庚○○間就系爭應有部分1/18（新北市淡水地政事務所
    98年11月19日收件字號98年淡地登字第273290號），登記原
    因為買賣之債權行為及物權行為均無效；㈡壬○○應將系爭應
    有部分1/18之所有權移轉登記塗銷；㈢乙○○等3人應就系爭應
    有部分1/18辦理繼承登記，並移轉所有權登記予原告及丙○○
    （見本院卷第90頁至第91頁、第157頁、第159頁），核係基
    於同一基礎事實而追加被告，揆諸前開規定，於法並無不合
    ，應予准許。
貳、實體事項
一、原告主張：訴外人即原告之被繼承人辛○○（於102年12月1日
    死亡）與乙○○、戊○○、己○○（下稱乙○○等3人）之被繼承人
    庚○○（於101年6月20日死亡）為兄弟關係，辛○○、庚○○於10
    0年11月23日（原告誤載為100年11月30日）簽訂不動產買賣
    契約書（下稱系爭買賣契約），由辛○○以新臺幣（下同）10
    0萬元買受庚○○所有之系爭應有部分1/18及公同共有系爭土
    地應有部分1/9之權利（下稱系爭公同共有權利），辛○○並
    已依約給付買賣價金，惟並未為所有權移轉登記。辛○○、庚○○死亡後，伊、丙○○及乙○○等3人分別繼承系爭買賣契約之
    權利義務，惟伊請求乙○○等3人履行契約時，乙○○竟告知庚○○前於98年11月19日已將系爭應有部分1/18，以買賣為原因
    移轉登記予壬○○。然壬○○為與系爭土地各所有權人合作興建
    房屋，而有整合土地需要，其與庚○○間就系爭應有部分1/18
    之買賣關係應係基於通謀虛偽意思表示而為，上開買賣債權
    行為及移轉登記之物權行為均屬無效，壬○○無法律上原因，
    受有登記之利益，自屬不當得利。乙○○等3人怠於行使請求
    壬○○塗銷上開所有權移轉登記之權利，伊為乙○○等3人之債
    權人，為保全債權，自得代位請求壬○○將上開所有權移轉登
    記塗銷，及依系爭買賣契約請求乙○○等3人將系爭應有部分1
    /18辦理繼承登記，並移轉所有權予伊及丙○○等語。為此，
    爰依民法第87條、第113條、第179條、第242條、第767條第
    1項、第348條、第1148條等規定及系爭買賣契約第9條約定
    ，提起本件訴訟。並聲明：㈠確認壬○○與庚○○間就系爭應有
    部分1/18（新北市淡水地政事務所98年11月19日收件字號98
    年淡地登字第273290號），登記原因為買賣之債權行為及物
    權行為均無效；㈡壬○○應將系爭應有部分1/18所有權移轉登
    記塗銷；㈢乙○○等3人應就系爭應有部分1/18辦理繼承登記，
    並移轉所有權登記予原告及丙○○。
二、被告則以：
㈠、壬○○部分：伊前於98年間與系爭土地各共有人合作興建房屋
    ，庚○○等10餘人共有之土地持分微小，為整合土地需要，經
    伊與系爭土地各共有人協調後，庚○○同意將系爭應有部分1/
    18出售予伊，庚○○為此提出印鑑證明及於土地登記申請書用
    印，並與伊共同委任代書辦理土地所有權移轉相關事宜，伊
    與庚○○確有買賣之真意與事實。何況，同為系爭土地共有人
    之辛○○，當時亦出具優先購買權拋棄書，同意伊與其他共有
    人上開買賣，並放棄優先購買之權利，顯見辛○○就庚○○將系
    爭土地應有部分1/18出售予伊之過程亦知之甚詳，辛○○豈有
    於100年間再向庚○○購買系爭應有部分1/18之理，是系爭買
    賣契約標的確實不包含系爭應有部分1/18等語，資為抗辯。
    並聲明：原告之訴駁回。
㈡、乙○○部分：系爭買賣契約及與壬○○間就系爭土地合建房屋等
    事宜，均為辛○○、庚○○兩兄弟於生前所簽訂並處理完畢，庚○○並未將相關細節告知伊，伊均不知詳情。惟由系爭買賣契
    約所載，辛○○、庚○○買賣之標的應僅及於系爭公同共有權利
    ，不及於系爭應有部分1/18，原告之訴為無理由等語，資為
    抗辯。並聲明：原告之訴駁回。
㈢、戊○○部分：系爭公同共有權利係因繼承取得，辛○○考量後代
    開枝散葉，系爭土地整合越發困難，始向庚○○購買系爭公同
    共有權利，系爭買賣契約標的不及於系爭應有部分1/18等語
    ，資為抗辯。並聲明：原告之訴駁回。
㈣、己○○部分：辛○○於100年間，因見庚○○中風、健康狀況不佳，
    須看護照料，始基於兄弟情誼，主動提出以100萬元價購系
    爭公同共有權利，系爭買賣契約上之不動產標示欄位，亦明
    載買賣標的為「持分公同共有1/9」。加之100年間土地價格
    大漲，100萬元價金不足以購買系爭應有部分1/18及系爭公
    同共有權利。是系爭買賣契約之標的，確實不及於系爭應有
    部分1/18等語，資為抗辯。並聲明：原告之訴駁回。
三、本院之判斷：
㈠、原告主張庚○○、辛○○於100年11月23日簽立系爭買賣契約，庚○○並於同年12月26日收受訴外人即庚○○之配偶雷徐阿鉛為匯
    款人所匯之100萬元買賣價金，及庚○○前於98年11月19日將
    系爭應有部分1/18，以買賣為原因，移轉登記予壬○○等情，
    業據提出系爭土地之第三類謄本、異動索引及系爭買賣契約
    為據（見士司調卷第38頁至第56頁、第178頁至第180頁、第
    148頁至第156頁），核與卷存系爭應有部分1/18移轉登記申
    請書相符（見本院卷第47頁至第51頁），且為被告所不爭（
    見本院卷第194頁至第195頁），此部分事實先堪認定。
㈡、至原告主張系爭買賣契約之標的，除系爭公同共有權利外，
    另包含系爭應有部分1/18乙節，則為被告所否認，並以前詞
    置辯。經查：
　1.按當事人主張有利於己之事實者，就其事實有舉證之責任，
    但法律別有規定或依其情形顯失公平者，不在此限，民事訴
    訟法第277條定有明文。申言之，民事訴訟如係由原告主張
    權利者，應先由原告負舉證之責，若原告先不能舉證，以證
    實自己主張之事實為真實，則被告就其抗辯事實即令不能舉
    證，或其所舉證據尚有疵累，亦應駁回原告之請求（最高法
    院17年上字第917號裁判意旨參照）。次按解釋契約，固不
    能拘泥於契約之文字，但契約文字業已表示當事人真意，無
    須別事探求者，即不得反捨文字而更為曲解（最高法院108
    年度台上字第1442號裁判意旨參照）。
　2.經審視系爭買賣契約不動產標示部分係記載：「土地座落台
    北縣○○鎮○○段000地號、面積324.97平方公尺、持分公同共
    有1/9。（乙方〔即庚○○〕應有部分為1/90，茹〔如〕附件系統
    表）」，並參以系爭買賣契約第9條特約事項第1點記載：「
    本買賣係因庚○○（買方之弟）因身體不適需金錢就醫，乙方
    同意將應有部分先行出售，但因地上物仍有訴訟且公同共有
    ，雙方同意暫不移轉本買賣標的，且買方係基於親兄弟情誼
    才先購買」，可知辛○○、庚○○業以系爭買賣契約約明買賣之
    標的為系爭公同共有權利，系爭買賣契約文義並未提及買賣
    標的亦包含系爭應有部分1/18，至為明悉。
　3.原告雖以如下事證，主張系爭買賣契約之標的應包含系爭應
    有部分1/18，然查：
　⑴原告雖執原告丁○○、訴外人即丁○○之母陳淑文與訴外人即建
    商時玉昌、乙○○之配偶甲○○等人之對話，主張系爭買賣契約
    之標的應包含系爭應有部分1/18云云，並提出錄音光碟及譯
    文為據（見士司調卷第157頁至第164頁、第166頁至第176頁
    ）。惟查，細觀甲○○與丁○○等人之對話，甲○○固不否認庚○○
    有收受辛○○所付之100萬元，然始終表示系爭買賣契約之標
    的並無包含系爭應有部分1/18，是單由此部分對話內容，自
    無從對原告為何有利之認定。至時玉昌固在與丁○○、陳淑文
    之對話過程中，曾表示依其所理解，系爭買賣契約之標的應
    包含系爭應有部分1/18等情；然時玉昌並非系爭買賣契約之
    當事人，其於上開對話過程中，亦曾數次向丁○○等人明確表
    示：「舅舅（即辛○○）跟二舅（即庚○○）自己去談這件事，
    我們都沒有介入」、「那它（即系爭買賣契約）裡面的內容
    我們也不知道……當初舅舅自己去找二舅的，所以我們也沒去
    找二舅，他跟二舅怎麼談，我不知道」，足見時玉昌並未參
    與辛○○、庚○○就系爭買賣契約之磋商或簽約過程，其前揭所
    述要屬自己個人之主觀認知或臆測，無從憑之認定系爭買賣
    契約之標的確有包含系爭應有部分1/18。
　⑵原告另主張訴外人賴淑惠向訴外人雷宗輝，於98年8月20日以
    90萬元購入系爭土地應有部分1/18及公同共有系爭土地應有
    部分1/90之權利，及時玉昌向訴外人曹雷月娥，於98年8月2
    0日以160萬元購入系爭土地應有部分1/9及公同共有系爭土
    地應有部分1/45之權利，衡之系爭買賣契約及前揭訴外人間
    之買賣價格，可徵系爭買賣契約標的應包含系爭應有部分1/
    18云云，並提出前揭訴外人間之買賣契約為證（見士司調卷
    第188頁至第194頁、第196頁至第202頁）。惟上開訴外人間
    之買賣契約與系爭買賣契約，當事人不同、簽約時間有別、
    買賣標的亦迥異，各該買賣契約之價格亦與當事人間之親疏
    遠近、經濟因素、磋商能力及簽約時空背景等因素密切相關
    ，自無從徒憑前揭他人間之買賣契約，據以反推系爭買賣標
    的即應包含系爭應有部分1/18。
　⑶原告又執壬○○於104年11月16日與丙○○另訂之土地權利買賣契
    約書（見士司調卷第228頁至第236頁），其中買賣標的第3
    項部分係記載：「乙方（即丙○○）被繼承人辛○○曾向庚○○買
    受原登記應有部分1/18及公同共有1/9辦理分割後可得之權
    利，如辛○○之繼承人將來依此向庚○○之繼承人主張買賣請求
    移轉登記，乙方因此可得繼承登記取得之應有部分」，可證
    系爭買賣契約之標的包含系爭應有部分1/18云云。惟丙○○、
    壬○○均非系爭買賣契約書之當事人，原告亦未提出任何證據
    證明渠等曾參與系爭買賣契約書之磋商或簽約過程，是丙○○
    、壬○○縱簽訂上開內容之契約，亦僅係基於渠等個人主觀認
    知或自身權益考量所為，要難作為系爭買賣契約標的範圍認
    定之依據，而無從執為對原告有利之認定。
　4.綜上，依卷存事證，要難認系爭買賣契約之標的包含系爭應
    有部分1/18，原告此部分主張，難謂可採。　
㈢、按確認法律關係之訴，非原告有即受確認判決之法律上利益
    者，不得提起之，民事訴訟法第247條第1項前段定有明文。
    又上揭條文規定所謂即受確認判決之法律上利益，係指因法
    律關係之存否不明確，致原告在私法上之地位有受侵害之危
    險，而此項危險得以對於被告之確認判決除去之者而言，故
    確認法律關係成立或不成立之訴，苟具備前開要件，即得謂
    有即受確認判決之法律上利益，縱其所求確認者為他人間之
    法律關係，亦非不得提起（最高法院42年台上字第1031號判
    例意旨參照）。查，系爭買賣契約之標的應不包含系爭應有
    部分1/18，業經本院認定如前，是原告就系爭應有部分1/18
    並無法律上權利可資主張，兩造縱就壬○○、庚○○於98年間就
    系爭應有部分1/18所為之買賣債權行為及移轉登記之物權行
    為，是否係基於通謀虛偽意思表示而無效乙節有所爭執，然
    此法律關係之存否應與原告無涉，對原告之私法上地位亦無
    何侵害危險可言，原告所提本件確認之訴，顯是對於與自己
    無法律上利害關係之他人間法律行為而為確認，難認有受確
    認判決之法律上利益存在，自應駁回，本院亦無進一步審究
    前述買賣債權行為及移轉登記之物權行為實質上是否無效之
    必要。
㈣、末按債務人怠於行使其權利時，債權人因保全債權，得以自
    己之名義，行使其權利，民法第242條前段定有明文。此債
    權人之代位權，自以代位者與被代位者間有債權債務關係為
    其前提。而系爭買賣契約之標的不包含系爭應有部分1/18，
    已如前述，是原告與乙○○等3人間就此即不具債權債務關係
    ，原告主張代位乙○○等3人，請求壬○○塗銷系爭應有部分1/1
    8之所有權移轉登記，並依系爭買賣契約及繼承之法律關係
    ，請求乙○○等3人就系爭應有部分1/18辦理繼承登記，及移
    轉所有權登記予原告及丙○○，均屬無據，應予駁回。
四、綜上所述，原告請求確認壬○○與庚○○間就系爭應有部分1/18
    之買賣債權行為及移轉所有權登記之物權行為均無效，及依
    民法第242條、第113條、第179條、第767條第1項、第348條
    、第1148條等規定及系爭買賣契約第9條約定，請求壬○○將
    系爭應有部分1/18所有權移轉登記塗銷，及乙○○等3人就系
    爭應有部分1/18辦理繼承登記，並移轉所有權登記予原告及
    丙○○，均無理由，應予駁回。
五、本件事證已臻明確，兩造其餘攻擊防禦方法及所提證據，經
    本院審酌後，核於判決結果不生影響，爰不一一予以論駁，
    併此敘明。
六、據上論結，原告之訴為無理由，爰判決如主文。
中　　華　　民　　國　　111 　年　　3 　　月　　31　　日
                  民事第三庭   法  官  林靖淳
以上正本係照原本作成。如對本判決上訴，應於判決送達後20日
內向本院提出上訴狀，若委任律師提起上訴者，應一併繳納上訴
審裁判費，否則本院得不命補正逕行駁回上訴。
中　　華　　民　　國　　111 　年　　4 　　月　　1 　　日
                               書記官  洪忠改